【裁判字號】    99,消債聲,143
【裁判日期】    991203
【裁判案由】    聲請免責
【裁判全文】
臺灣高雄地方法院民事裁定           99年度消債聲字第143號
聲  請  人  蔡錦山
上列當事人間聲請消費者債務清理事件，本院裁定如下：
    主  文
債務人蔡錦山不免責。
    理  由
一、按債務人因浪費、賭博或其他投機行為，致財產顯然減少或
    負擔過重之債務，而生開始清算之原因，除債務人證明經普
    通債權人全體同意，或情節輕微，經法院審酌普通債權人全
    體受償情形及其他一切情狀，認為適當者外，法院應為不免
    責之裁定，此觀消費者債務清理條例第134 條第4 款、第5
    款及第135 條規定自明。又前開條文所稱浪費，係指對照債
    務人之財產狀況，屬於超過通常必要之支出者；所謂投機，
    則係心存僥倖，冀以一時之小投資以博取大利益，因致負擔
    更大債務。有無浪費或投機行為，應視債務人從事該行為時
    ，有無詳實之償還計畫，或有無以過去實證印證投資收益有
    相當或然率，或有政府、產業預定計畫等事實以資判定，至
    若僅是先行花費或以射倖心態為金錢支出時，應認均屬法文
    所稱之浪費或投機行為。
二、本件債務人蔡錦山聲請消費者債務清理事件，經本院於民國
    99年8 月16日以本院98年度消債清字第51號裁定開始清算程
    序，並於同年8 月16日終止清算程序確定在案，故揆諸首揭
    說明，本院自應依法為債務人免責或不免責之裁定（消費者
    債務清理條例第132 條至第135 條規定參照）。經查：
(一)、依聲請人於97年9 月25日聲請更生時之聲請狀所載，其
      本為職業軍人，自94年退休後，依靠月退半俸維生，再從
      事保全員工作，但亦因眼疾無法從事工作，又必須扶養子
      女二人，且其中一女身心障礙需受聲請人扶養，另女亦在
      學，亦須扶養。而依聲請人平均每月可領退休俸金額為新
      臺幣（下同）16,448元【計算式：每半年領取98,687元÷
      6 月＝16,448元/ 月，元以下四捨五入】，有聲請人金
      融帳戶存摺帳戶明細顯示附卷可證 (見本院98年度消債更
      字第708號卷第75頁)，然聲請人於上開期間內則分別於
      95年3 月向澳商澳盛銀行集團股份有限公司（下稱澳商銀
      行）以信用卡辦理借款30萬元，94年間向國泰世華銀行股
      份有限公司( 下稱國泰世華) 申貸69萬元，94年3 月31日
      向中國信託商業銀行股份有限公司( 下稱中國信託) 小額
      信貸700,000 元，核計借款金額共計169 萬元，復於93年
      至95年期間內以持信用卡簽帳消費方式，於93年11月26日
      在正百運動用品廣告中山店消費3,600 元，於93年12月28
      日、94年4 月4 日，在聯亨登山體育用品社分別消費
      4,360 元、2,520 元，於94年4 月6 日在金品皮鞋店消費
      7,780 元，此外，聲請人亦持信用卡消費之方式，以專案
      分期方式消費，如既有卡即利金、精聚科技分期等分期付
      款，均非民生必需之消費，此有本院卷附澳商銀行等各債
      權銀行函覆信用卡消費明細、放款帳戶還款明細、預借及
      消費明細表等件可稽（見本院卷第14頁至第126 頁），而
      經本院通知聲請人就是否應予免責表示意見後，聲請人固
      說明上揭借款流向及簽帳消費之必要性，惟審之聲請人每
      月收入既以退休俸為主，理應謹慎消費、撙節開支，卻仍
      未衡量自身是否有充分之償債能力，而持續使用信用卡，
      足徵聲請人係自陷於清償能力不足，且於知悉返還債務有
      所困難，收入已有不足清償債務之情形下，猶未撙節開銷
      ，據實控制支出，避免不必要之花費以降低負債，則其恣
      意花費任令債務增加至難以負擔而終致不能清償，自堪認
      係因奢侈、浪費之行為而導致負擔過重之債務。故依上情
      ，實難謂其無浪費行為。
(二)、次查，經本院依職權通知債權人高雄銀行、臺灣土地銀行
     、國泰世華銀行股份有限公司、花旗銀行、美國運通信用
     卡公司、荷蘭銀行、萬泰商業銀行、中國信託商業銀行、
     高雄市政府等各債權銀行及債權人，除高雄市政府、高雄
     銀行表達已無欠款外，就關於本件聲請人應否免責一事表
     示意見後，多數債權人俱為反對之表示（見本院卷第14頁
     至第126 頁），顯無普通債權人全體同意債務人免責之情
     形；另本件清算事件債務人之情節亦難謂輕微，並非適當
     予以債務人免責。
( 三) 、至聲請人雖陳稱其因罹有眼疾而未能尋求工作，惟未提
      出具體事證證明其確有無法工作或無法求得工作之情事，
      況審之聲請人年約63歲，仍難認非全無勞動能力之人，依
      目前醫療技術，其疾病亦非無法經治療而獲改善，而現今
      社會經濟型態多元，工作種類之選擇亦豐富、多樣化，則
      聲請人如積極尋找工作以適增收入來源，理應仍有清償之
      能力，從而聲請人依上開事由據以聲請免責，實不足採。
四、綜上所述，本院既認債務人有消債條例第134條第4款所規定
    「因浪費、賭博或其他投機行為，致財產顯然減少或負擔過
    重之債務，而生開始清算之原因」之不免責事由，則依首揭
    說明，本件債務人應不免責，爰裁定如主文。
中    華    民    國    99    年    12    月    3     日
              民事庭    法      官  周泰德
上為正本係照原本作成
如不服本裁定，應於裁定送達後10日內，以書狀向本院提出抗告
，並繳納抗告費新臺幣1千元
中    華    民    國    99    年    12    月    3     日
                            書  記  官  林國龍

司法院資訊處製作；財團法人民間司法改革基金會備份。
